ACORDAO-COMPLETO-2565860

ACÓRDÃO 1614/2023 ATA 4/2023 - PRIMEIRA CÂMARA

VISTOS, relatados e discutidos esses autos de aposentadoria de Pedro Paulo da Silva, no cargo de Técnico em Assuntos Educacionais da Universidade Federal de Santa Catarina (UFSC) , encaminhado pela instituição a este Tribunal para fins de análise e julgamento.
ACORDAM os ministros do Tribunal de Contas da União, reunidos em sessão da 1ª Câmara, ante as razões expostas pelo relator e fundamento nos arts. 1º, inciso V, e 39, inciso II, da Lei 8.443/1992; nos arts. 260 e 262 do Regimento Interno e na Súmula-TCU 106, em:
9.1. considerar ilegal o ato de aposentadoria de Pedro Paulo da Silva, e negar-lhe registro;
9.2. determinar à Universidade Federal de Santa Catarina que:
9.2.1. no prazo de 15 (quinze) dias, cesse os pagamentos decorrentes do ato ora impugnado, sob pena de responsabilidade solidária da autoridade administrativa omissa, com a ressalva do decidido  pela 3ª Vara Federal de Florianópolis, em 5/10/2018, nos autos do Cumprimento Provisório de Sentença 5002118-47.2017.4.04.7200, enquanto perdurar essa decisão;
9.2.2. no prazo de 15 (quinze) dias, dê ciência do inteiro teor desta deliberação ao interessado e o alerte de que o efeito suspensivo proveniente da interposição de eventual recurso junto ao TCU não o eximirá da devolução dos valores percebidos indevidamente após a respectiva notificação, caso não seja provido o apelo; 
9.2.3. emita novo ato, livre da irregularidade apontada, e o submeta ao TCU pelo Sistema e-Pessoal, nos termos e prazos fixados na IN-TCU 78/2018;
9.2.4. no prazo de 30 (trinta) dias a contar da ciência desta decisão, encaminhe a este Tribunal documento comprobatório de que o interessado tomou conhecimento deste acórdão;
9.3. dispensar o ressarcimento das quantias indevidamente recebidas de boa-fé pelo beneficiário;
9.4. encaminhar cópia deste acórdão à Universidade Federal de Santa Catarina, com a informação de que o inteiro teor do relatório e do voto que o fundamentam está disponível no endereço eletrônico www.tcu.gov.br/acordaos.

Aposentadoria de Pedro Paulo da Silva no cargo de Técnico em Assuntos Educacionais, encaminhado pela UFSC a este Tribunal para fins de análise e julgamento.

Primeira Câmara

3. Interessado: Pedro Paulo da Silva (XXX.253.689-XX), servidor aposentado

13.1. Ministros presentes: Benjamin Zymler (na Presidência) e Jorge Oliveira (Relator).
13.2. Ministros-Substitutos convocados: Augusto Sherman Cavalcanti e Weder de Oliveira.

JORGE OLIVEIRA

Trata-se do ato inicial de aposentadoria de Pedro Paulo da Silva, no cargo de Técnico em Assuntos Educacionais da Universidade Federal de Santa Catarina (UFSC) submetido, por aquela instituição, para fins de registro, à apreciação deste Tribunal, nos termos do art. 71, inciso III, da Constituição Federal.
2.	Transcrevo, a seguir, trechos da instrução elaborada pela Secretaria de Fiscalização de Integridade de Atos e Pagamentos de Pessoal e de Benefícios Sociais (Sefip) , atual Unidade de Auditoria Especializada em Pessoal (AudPessoal) , que analisou a questão:
	" (...) 
	Exame das Constatações
	9. Ato: 70340/2018 - Inicial - Interessado: PEDRO PAULO DA SILVA - CPF: XXX.253.689-XX
	9.1. Parecer do Controle Interno: considerar o ato ilegal. Justificativa: Consubstanciado no § 7º do art. 11 da Instrução Normativa-TCU 78/2018, o parecer é pela ilegalidade em razão do não recebimento do processo administrativo pelo Controle Interno ou não inserção dos dados no Assentamento Funcional Digital (AFD) do servidor.
	9.2. Constatações e análises: 
	9.2.1. Tempo de serviço público até 08/03/1999 (anuênio) informado na aba 'Mapa de tempo' (16) é menor que o valor da proporção (16,34%) efetivamente paga (Valor pago da rubrica 'Adicional por Tempo de Serviço'/ Valor da rubrica 'Provento Básico/Vencimento básico'.
	a. Justificativa do Gestor de Pessoal: Não há. Verificação efetuada no âmbito do TCU.
	b. Análise do Controle Interno:  Não há. Verificação efetuada no âmbito do TCU.
	c. Análise da Equipe Técnica: Ilegal
	Conforme verificado, o cálculo do Adicional por Tempo de Serviço (ATS) foi efetuado com base nos valores das rubricas 'Provento Básico' e 'VENC.BAS.COMP.ART.15 L11091/05'. O entendimento desta Corte de Contas, baseado no art. 67 da Lei 8.112/1990, é de que o ATS deve ser calculado apenas com base na rubrica 'Provento Básico'.
	9.2.2. Houve o registro de rubrica com 'Denominação para análise do TCU' = Complemento de soldo, vencimento, subsídio, proventos etc.
	a. Justificativa do Gestor de Pessoal: Não há. Verificação efetuada no âmbito do TCU.
	b. Análise do Controle Interno:  Não há. Verificação efetuada no âmbito do TCU.
	c. Análise da Equipe Técnica: Ilegal
	Detectou-se, no ato, o pagamento de parcela remuneratória intitulada como 'VENC.BAS.COMP.ART.15 L11091/05'.
	O art. 15 da citada lei assim estabeleceu em sua redação original:
	'Art. 15. O enquadramento previsto nesta Lei será efetuado de acordo com a Tabela de Correlação, constante do Anexo VII desta Lei.
	§ 1º O enquadramento do servidor na Matriz Hierárquica será efetuado no prazo máximo de 90 (noventa) dias após a publicação desta Lei, observando-se:
	I - o posicionamento inicial no Nível de Capacitação I do nível de classificação a que pertence o cargo; e
	II - o tempo de efetivo exercício no serviço público federal, na forma do Anexo V desta Lei.
	§ 2º Na hipótese de o enquadramento de que trata o § 1º deste artigo resultar em vencimento básico de valor menor ao somatório do vencimento básico, da Gratificação Temporária - GT e da Gratificação Específica de Apoio Técnico-Administrativo e Técnico-Marítimo às Instituições Federais de Ensino - GEAT, considerados no mês de dezembro de 2004, proceder-se-á ao pagamento da diferença como parcela complementar, de caráter temporário.
	§ 3º A parcela complementar a que se refere o § 2º deste artigo será considerada para todos os efeitos como parte integrante do novo vencimento básico, e será absorvida por ocasião da reorganização ou reestruturação da carreira ou tabela remuneratória, inclusive para fins de aplicação da tabela constante do Anexo I-B desta Lei.
	§ 4º O enquadramento do servidor no nível de capacitação correspondente às certificações que possua será feito conforme regulamento específico, observado o disposto no art. 26, inciso III, e no Anexo III desta Lei, bem como a adequação das certificações ao Plano de Desenvolvimento dos Integrantes da Carreira dos Cargos Técnico-Administrativos em Educação, previsto no art. 24 desta Lei.'
	Como se pode perceber, ao mesmo tempo em que promoveu ampla reestruturação no Plano de Carreira dos Cargos Técnico-Administrativos das IFES, a Lei 11.091/2005 expressamente resguardou a irredutibilidade remuneratória dos servidores (§ 2º do art. 15) , mediante a instituição do chamado Vencimento Básico Complementar (VBC) .
	Aliás, a peculiar forma de cálculo da parcela compensatória assegurou mais do que a simples preservação do nível remuneratório anterior dos servidores.
	Na realidade, a lei permitiu, de imediato, um ganho real aos Técnico-Administrativos das IFES, decorrente, quando menos, da aplicação do percentual de anuênios sobre uma base majorada (ou seja, o novo vencimento básico) , ao restringir a comparação entre as duas estruturas (para identificação de eventual diferença, a menor decorrente do enquadramento) ao novo vencimento básico, de um lado, e ao somatório do vencimento básico anterior, da GT e da GEAT, de outro.
	Nessas circunstâncias, cumpre registrar que a absorção da parcela do VBC determinada na própria lei que promoveu a reestruturação remuneratória não trouxe qualquer prejuízo remuneratório.
	Resumindo, longe de impor qualquer redução salarial, a Lei 11.091/2005, já de imediato, majorou seus rendimentos, fato que se repetiu ao longo de todo o período de implantação da nova estrutura remuneratória, concluída no final de 2007. Assim, entende-se não seria mais devida o vencimento básico complementar após implementada essa estrutura remuneratória.
	Quanto às disposições das Leis 11.784/2008 e 12.772/2012, referentes à não absorção de eventual resíduo da VBC, seus efeitos foram expressamente limitados aos aumentos remuneratórios promovidos por aqueles normativos (maio/2008 a julho/2010, no primeiro caso, e março/2013 a março/2015, no segundo) . Nada foi modificado na sistemática de implantação da estrutura prevista na Lei 11.091/2005, em especial na forma de absorção do VBC, como segue:
	Lei 11.784/2008
	'Art. 13. A parcela complementar de que tratam os §§ 2º e 3º do art. 15 da Lei 11.091, de 12 de janeiro de 2005, não será absorvida por força dos aumentos remuneratórios decorrentes das alterações realizadas na Lei 11.091, de 12 de janeiro de 2005, em virtude das alterações impostas pelos arts. 12 e 15 desta Lei.'
	Lei 12.772/2012
	'Art. 43. A parcela complementar de que tratam os §§ 2º e 3º do art. 15 da Lei 11.091, de 2005, não será absorvida por força dos aumentos remuneratórios com efeitos financeiros no período de 2013 a 2015.'
	Portanto, indevido o pagamento atual da parcela remuneratória intitulada como 'VENC.BAS.COMP.ART.15 L11091/05'.
	9.2.3. Houve o registro de pelo menos uma rubrica com 'Denominação para análise pelo TCU = Decisão judicial (10288 - DECISAO JUDICIAL N TRAN JUG AT (Decisão judicial - Outros) - R$ 992,05) .
	a. Justificativa do Gestor de Pessoal: Não há. Verificação efetuada no âmbito do TCU.
	b. Análise do Controle Interno:  Não há. Verificação efetuada no âmbito do TCU.
	c. Análise da Equipe Técnica: Ilegal
	O entendimento do TCU, balizado pela Decisão 100/2002-TCU-2ª Câmara, de relatoria do Ministro Benjamin Zymler, é pacífico no sentido de que a incorporação de horas-extras à remuneração do servidor que passou de celetista a estatutário encontra óbice intransponível na ausência de previsão legal.
	No entanto, conforme Questão de Ordem aprovada em sessão do dia 21/7/2021, pela então Presidente Ministra Ana Arraes, ficam escusados os gestores da UFSC de dar cumprimento a determinações deste Tribunal no sentido de suprimir o pagamento da parcela de horas extras dos atos de aposentadoria a ele submetidos enquanto integra a decisão que sustenta a percepção da rubrica em tela, proferida em 5/10/2018 pelo juízo da 3ª Vara Federal de Florianópolis, nos autos do Cumprimento Provisório de Sentença 5002118-47.2017.4.04.7200. Assim, está ilegal a vantagem hora-extra, porém, na presente data a unidade jurisdicionada não pode excluir a rubrica.
	(...) 
	CONCLUSÃO
	10. A abrangência e a profundidade das verificações levadas a efeito fundamentam convicção de que o Ato 70340/2018 pode ser apreciado pela ilegalidade, em razão das irregularidades apontadas no item 'Exame das Constatações' desta instrução, que representam afronta à legislação e à jurisprudência de referência
	PROPOSTA DE ENCAMINHAMENTO
	11. Ante o exposto, com fundamento no art. 71, inciso III, da Constituição Federal; no art. 1º, inciso V, e art. 39, incisos I e II, da Lei 8.443/1992; no art. 260 do Regimento Interno do Tribunal de Contas da União, propõe-se: 
	11.1. Considerar ilegal e recusar o registro do Ato de Aposentadoria 70340/2018 - inicial de Pedro Paulo da Silva do quadro de pessoal da Universidade Federal de Santa Catarina, com base nos arts. 71, inciso III, da Constituição Federal; 1º, inciso V, e 39, inciso II, da Lei 8.443/1992 e 260, § 1º, do Regimento Interno.
	11.2. Com fulcro no art. 262, caput, do Regimento Interno deste Tribunal, determinar à Universidade Federal de Santa Catarina que: 
	11.2.1.	dê ciência, no prazo de quinze dias, contados da notificação, do inteiro teor desta deliberação ao interessado, alertando-o de que o efeito suspensivo proveniente da interposição de eventuais recursos junto ao TCU não o exime da devolução dos valores percebidos indevidamente, caso o recurso não seja provido.
	11.2.2.	emita novo ato, livre da irregularidade ora apontada, em substituição ao ato de aposentadoria de PEDRO PAULO DA SILVA, submetendo-o à nova apreciação por este Tribunal, na forma do art. 260, caput, também do Regimento.
	11.2.3.	dispense a devolução dos valores indevidamente recebidos de boa-fé até a data da ciência da Universidade Federal de Santa Catarina, do acórdão que vier a ser proferido, com base no Enunciado 106 da Súmula da Jurisprudência do TCU.
	11.2.4.	informe o teor do acórdão que vier a ser prolatado, encaminhando ao TCU, no prazo de trinta dias, comprovante da data de ciência pelo interessado, nos termos do art. 4º, § 3º, da Resolução-TCU 170/2004.
	11.2.5.	faça cessar todo e qualquer pagamento relativo ao ato impugnado de PEDRO PAULO DA SILVA, no prazo máximo de quinze dias, contados da ciência da decisão deste Tribunal, sob pena de ressarcimento das quantias pagas após essa data pelo responsável."
3. 	O Ministério Público junto ao TCU, representado neste processo pelo Procurador Sérgio Ricardo Costa Caribé, manifestou-se de acordo com a proposta de encaminhamento da unidade técnica, apenas alertando para a existência de Questão de Ordem, aprovada em 21/7/2021, pela qual foi definido que "ficam escusados os gestores da UFSC de dar cumprimento às determinações deste Tribunal no sentido de suprimir o pagamento da parcela de horas extras, em respeito à decisão proferida em 5/10/2018 pelo juízo da 3ª Vara Federal de Florianópolis, nos autos do Cumprimento Provisório de Sentença 5002118-47.2017.4.04.7200".
	É o relatório.

não há.

Procurador Sergio Ricardo Costa Caribé

APOSENTADORIA. AUSÊNCIA DE ABSORÇÃO DA PARCELA COMPLEMENTAR DO ART. 15 DA LEI 11.091/2005. VALOR DE ANUÊNIO SUPERIOR AO DEVIDO. RECEBIMENTO DE HORAS-EXTRAS ORIUNDAS DO REGIME CELETISTA. ILEGALIDADE. NEGATIVA DE REGISTRO. DETERMINAÇÕES.

APOSENTADORIA (APOS)

Ao examinar o ato de concessão de aposentadoria de Pedro Paulo da Silva, no cargo de Técnico em Assuntos Educacionais da Universidade Federal de Santa Catarina (UFSC) , a Secretaria de Fiscalização de Integridade de Atos e Pagamentos de Pessoal e de Benefícios Sociais (Sefip) , atual Unidade de Auditoria Especializada em Pessoal (AudPessoal) , apontou a existência de três irregularidades:
	a) ausência da absorção da parcela complementar de que trata o art. 15 da Lei 11.091/2005;
	b) pagamento de anuênio com base na parcela complementar, mencionada no item anterior; e
	c) recebimento de horas-extras oriundas do regime celetista por força de provimento judicial.
2.	Nesse contexto, a unidade técnica, em pareceres uniformes e com apoio do Ministério Público junto ao TCU (MP/TCU) , opinou pela ilegalidade do ato, com dispensa de ressarcimento das quantias indevidamente recebidas de boa-fé, nos termos da Súmula-TCU 106, e formulação de determinações corretivas à UFSC.
3.	Endosso tais manifestações, que incluo entre minhas razões de decidir.
4.	Lembro que o art. 15, §§ 2º e 3º, da Lei 11.091/2005, ao dispor sobre o plano de carreira dos cargos técnico-administrativos em educação das instituições federais de ensino, determinou o pagamento de uma parcela complementar, caso o valor do vencimento básico resultante do enquadramento naquele plano fosse menor do que o somatório do vencimento básico, da gratificação temporária e da gratificação específica de apoio técnico (Geat) , tomado como referência o mês de dezembro de 2004.
5.	Nos termos dos mencionados dispositivos legais, a parcela complementar tinha natureza temporária e deveria ser absorvida por reestruturações posteriores da carreira ou da tabela remuneratória.
6.	Os arts. 13 da Lei 11.784/2008 e 43 da Lei 12.772/2012, entretanto, vedaram a absorção dessa vantagem pelos aumentos previstos naquelas leis.
7.	Assim, a rubrica em questão deveria ser absorvida até a publicação da MP 431/2008, (convertida na Lei 11.784/2008) , que interrompeu sua absorção. 
8.	Todavia, o valor da parcela complementar constante do ato ora em exame está incorreto, pois deveria ter sido absorvido de maneira integral, em decorrência dos aumentos remuneratórios ocorridos antes da edição da MP há pouco mencionada.
9.	Em consequência, a utilização dessa rubrica no cálculo dos anuênios também é indevida e deve ser suprimida.
10. 	Por último, esta Corte entende que é ilegal a inclusão, nos proventos de servidor público aposentado pelo Regime de Previdência dos Servidores Públicos (RPPS) , de vantagem decorrente de decisão da Justiça do Trabalho, com base em situação laboral constituída sob a CLT, por se tratar de benefício incompatível com o regime jurídico dos servidores públicos instituído pela Lei 8.112/1990.
11. 	Esse juízo encontra-se cristalizado por meio da Súmula-TCU 241 e tem respaldo do Supremo Tribunal Federal. Ao apreciar o MS 24.381/DF, a Suprema Corte decidiu que a conversão do regime celetista em estatutário extingue o contrato de trabalho e, portanto, impede a manutenção de direitos dele decorrentes no novo regime.
12.	Ainda sobre essa questão, vale a pena reproduzir, por sua clareza, trecho do voto proferido pelo Ministro Augusto Nardes ao relatar o Acórdão 216/2012-TCU-Segunda Câmara:
	"8. Esta Corte tem entendido que, após o advento da Lei 8.112/1990, instituidora do Regime Jurídico Único, não se admite a transposição dos benefícios e vantagens de natureza trabalhista para o novo regime, no qual os interessados ingressaram por força do art. 243 daquele diploma, conforme o Enunciado 241 da Súmula de Jurisprudência desta Corte:
	'As vantagens e gratificações incompatíveis com o Regime Jurídico Único, instituído pela Lei 8.112, de 11/12/1990, não se incorporam aos proventos nem à remuneração de servidor cujo emprego, regido até então pela legislação trabalhista, foi transformado em cargo público por força do art. 243 do citado diploma legal.'
	9. Assim, há de se ressalvar exclusivamente a possibilidade de violação ao princípio da irredutibilidade da remuneração à época da passagem de um para outro regime, orientação que esta Corte também tem prestigiado, de que é exemplo o Acórdão 71/2004-TCU-Segunda Câmara (...) :
	' (...) o Tribunal tem admitido o pagamento de vantagens decorrentes de decisão judicial, a título de vantagem pessoal nominalmente identificada, após a transposição para o novo regime jurídico, apenas com vistas a evitar a eventual redução de vencimentos, vedada pelo art. 37, inciso XV, da Constituição Federal.'
	10. Para abrigar essa exceção, o procedimento é tratar a parcela incorporada como vantagem pessoal de caráter variável, sujeita à redução de valor sempre que houver revisão dos vencimentos ou reestruturação da carreira que acarrete a melhoria real da remuneração do beneficiado, até completa encampação de toda a vantagem inicial, o que não ocorreu, conforme dados obtidos no Siape."
13.	Assim, a parcela recebida pelo ex-servidor em função de decisão da Justiça Trabalhista deveria ter sido convertida em Vantagem Pessoal Nominalmente Identificada (VPNI) por ocasião da migração para o regime estatutário, fixando-se seu valor nominal, que passaria a estar sujeito apenas aos aumentos gerais concedidos aos servidores públicos. Além disso, a partir desse momento estaria sujeita a ser absorvida pelos sucessivos planos de carreira dos servidores.
14.	Cumpre registrar, contudo, que, conforme assinalado pelo MP/TCU, restou definido pela Questão de Ordem, aprovada em 21/7/2021, que "ficam escusados os gestores da UFSC de dar cumprimento às determinações deste Tribunal no sentido de suprimir o pagamento da parcela de horas extras, em respeito à decisão proferida em 5/10/2018 pelo juízo da 3ª Vara Federal de Florianópolis, nos autos do Cumprimento Provisório de Sentença 5002118-47.2017.4.04.7200".
15.	Essa constatação não impede, porém, que o ato em questão seja julgado ilegal e tenha seu registro negado, nem que sejam expedidas as providências corretivas cabíveis. Cabe, além disso, dispensar o ressarcimento dos valores indevidamente recebidos de boa-fé pelo beneficiário, nos termos da Súmula TCU 106.
16.	Por fim, anoto ainda que o ato deu entrada nesta Corte há menos de cinco anos, o que possibilita seu imediato exame, em linha com o entendimento firmado pelo STF no RE 636.553, que fixou prazo de cinco anos, a contar de seu ingresso, para apreciação de atos de admissão e de concessão de aposentadoria, reforma e pensão pelo TCU.
	Ante o exposto, manifesto-me integralmente de acordo com os pareceres lançados nos autos e voto por que o Tribunal adote a minuta de acórdão que ora submeto à deliberação deste Colegiado.
TCU, Sala das Sessões, em 7 de março de 2023.
JORGE OLIVEIRA 
Relator